【裁判字號】    88,保險,61
【裁判日期】    891009
【裁判案由】    給付保險金
【裁判全文】
臺灣臺北地方法院民事判決                  八十八年度保險字第六一號
    原      告  乙○○
    訴訟代理人  丁○○
                鄭洋一律師
    右  一  人
    複  代理人  洪千雅律師                住台北市○○○路一八五號七樓
                李文欽律師                住同右
    被      告  南山人壽保險股份有限公司  設台北市○○○路○段一四四號
    法定代理人  甲○○        .
    訴訟代理人  丙○○                    住台北市○○○路○段一四四號
                陳麗君律師                住台北市○○○路○段一四四號
右當事人間請求給付保險金事件，本院判決如左：
    主      文
原告之訴及假執行之聲請均駁回。
訴訟費用由原告負擔。
    事      實
甲、原告方面：
一、聲明：
（一）被告應給付原告新台幣（下同）二千二百十七萬元，並自民國八十六年二月三
      日起至五月二十九日止按年利率百分之六．○九加計利息，自八十六年五月三
      十日起至清償日止，依年利率百分之十計算之利息。
（二）願供現金或等值之彰化商業銀行可轉讓之定期存單為擔保，請准予宣告假執行
      。
二、陳述：
（一）原告於八十五年六月間向被告公司投保南山康樂限期繳費終身壽險及意外險，
      給付項目包括身故、殘廢保險金等，且原告因於八十五年七月十五日有長途旅
      行之計畫，遂加投保為期七天之南山旅行平安保險，上開保險均獲被告公司承
      保，詎原告於八十五年七月十八日上午九時十五分，駕車行經宜蘭縣三星橋西
      側轉彎路段，因對向車道有二部砂石大卡車超車而逆向闖入原告之車道，原告
      一時閃避不及衝撞右側路旁之三星高支一四六號電線桿，駕駛座前擋板及擋風
      玻璃嚴重內陷，原告因此造成顱內出血及身體多處受傷及骨折，幸經緊急送往
      羅東博愛醫院急救昏迷七日後，即因腦部受傷而患失語症，迄今無法恢復，迭
      經羅東博愛醫院、台大腦神經外科及台北長庚醫院腦神經外科張承能醫師出具
      之病情分析書等均診斷確定為失語症，已符合保險契約一般條款約定殘廢程度
      第一級第五項「永久完全喪失言語機能者」情形之一「因腦部言語中樞神經的
      損傷而患失語症者」，被告即應依約給付殘廢保險金。
（二）依原告所投保之險種、保險期間、金額等均詳如附表所示，合計上開應給付之
      保險金為二千二百十七萬元，然原告於八十六年一月二十二日提出理賠申請後
      ，迄今均未獲清償，依契約約定被告自收齊申請理賠所需文件後，應於十五日
      內給付，逾期應按財政部核定的保單分紅年利率百分之六．○九計算之利息給
      付之，嗣後保險法於八十六年五月二十八日公布修正第三十四條第二項規定為
      「保險人因可歸責於自己之事由致未在前項規定期限內為給付者，應給付遲延
      利息年利一分。」，該法並於八十六年五月三十日正式生效，則遲延利息即分
      二部分計算如聲明第一項。
三、對於被告抗辯所為之陳述：
（一）原告於八十五年七月十八日受傷，如以此時點起算保險金請求權二年之時效，
      則原告已於八十七年七月十五日送達存證信函表明請求履行債務之意思於被告
      ，依民法第一百二十九條第一款規定，時效業已中斷，且原告並已依民法第一
      百三十條、第一百二十條及第一百二十一條規定於請求後即以八十七年七月十
      六日為起算日之六個月內，即八十八年一月十五日向鈞院聲請發支付命令，依
      同法第一百二十九條第二項規定與起訴有同一之效力，消滅時效之中斷事由尚
      存，被告以時效抗辯，應無理由。
（二）兩造間訂立之壽險保險單第四條及保險金給付表第一級第五項「永久完全喪失
      言語機能者」情形之一乃指「因腦部言語中樞神經的損傷而患失語症者」，亦
      即該款所指之失語症乃肇因於腦部中樞神經之損傷而導致之失語現象，原告為
      求證是否符合保險契約所約定之保險事故，先後至長庚醫院、羅東博愛醫院及
      台大醫院之腦神經外科求診，並經專科醫師斷定為失語症無誤，詎被告竟執台
      大醫院復健科醫師診斷與前開各專科醫師為相異之結論抗辯。
（三）原告之喪失言語能力現象業經長庚醫院、羅東博愛醫院及台大醫院之腦神經外
      科專科醫師診斷，其專業性與正確性不容質疑，由醫學之專業角度而言，大腦
      之皮質功能區可能分為感覺區、運動區與聯絡區，而運動區中即包含控制語言
      能力之語言區（又稱波卡氏區），語言區係位於左大腦半球。職是，當大腦語
      言運動區受傷時則會造成醫學上所指之「失語症」，因此失語症之判斷與治療
      應屬於腦神經外科醫師之專業。而長庚醫院於八十五年九月十日所開立之診斷
      證明書，根據核子醫學單光子射出斷層之測試結果顯示「左側顳骨皮質區（接
      近波卡式語言區）內有低血流之現象」，顯見其所為失語症之判斷具有醫學根
      據。
四、證據：提出南山康樂限期繳費終身壽險保單、意外險保單、拒賠通知書、宜蘭縣
    警察局三星分局之交通事故現場草圖、羅東博愛醫院診斷書、台大腦神經外科診
    斷書、台大腦神經外科診斷書及台北長庚醫院腦神經外科張承能醫師出具之病情
    分析書、殘廢程度表、存證信函及新編生理學等件為證。
乙、被告方面：
一、聲明：原告之訴駁回，如受不利判決願供擔保，請准免為假執行。
二、陳述：
（一）原告於八十五年六、七月間與被告簽訂「南山康樂限期繳費終身壽險」、「個
      人身意外平安保險」及「南山旅行平安保險」，嗣原告於八十五年七月十八日
      發生車禍意外，並於八十六年一月間以其因交通事故導致腦部受傷患失語症為
      由，向被告申請全殘保險金，惟經被告查知，其請領保險金，並不符合雙方保
      險契約之約定。又依民法第一百三十條規定，時效因請求而中斷者，若於請求
      後六個月內不起訴，視為不中斷，本件原告並未於請求後六個月內起訴（八十
      八年一月十四日前），故其保險金請求權之消滅時效未中斷，依保險法第六十
      五條規定，因二年不行使，於八十七年七月十八日巳罹於時效。
（二）依據兩造保險契約保單條款之約定：「本契約所稱殘廢，係指被保險人在本契
      約有效期間內致成下列永久完全殘廢之一者：．．．五、永久完全喪失言語（
      註２）」「註：２、言語機能的喪失係指下列三種情形之一者：（１）指構成
      語言之口唇音、齒舌音、口蓋音、喉頭音等之四種語言機能中，有三種以上不
      能發出者。（２）聲帶全部剔除者。（３）因腦部言語中樞神經的損傷而患失
      語症者。」「註：５、所謂機能永久完全喪失係指經六個月以後其機能仍完全
      喪失者。」惟：
    １原告於八十五年七月十八日事故發生後，送往羅東博愛醫院急救，經該院電腦
      斷層攝影檢查，證實原告於事故後腦內並無血塊存在，亦無腦部言語中樞神經
      受損患有失語症之病狀。
    ２原告於八十五年八月二十二日自羅東博愛醫院出院後，另於同年九月十一日至
      郵政醫院進行骨折處理手術，直至同年月二十三日辦理出院為止，亦無罹患失
      語症現象。
    ３原告於八十六年十月二日經臺大醫學院附設醫院診斷證明為「失聲症，原因不
      明」醫師囑言為「並無足夠證據顯示病人有失語症」。
    ４原告於其所指車禍發生當月及前一月間有密集投保之情形，除向被告投保外，
      亦與富邦人壽、國華人壽投保壽險及意外險，保險金額高達六千餘萬元，且對
      同一事故，原告對富邦人壽、國華人壽之請求給付保險金訴訟案件已分別經臺
      灣宜蘭地方法院、臺灣高等法院判決敗訴在案，由該等判決理由所引臺大醫院
      八六校附秘字第二三一五五號函、八七校附醫秘字第○六五五一號函及司法機
      關查詢病歷資料會簽意見表指出「原告失聲之原因並非結構性或神經性因素造
      成，而係原告存在於內心之心因性（即精神性）因素所致，惟就原告發音器官
      之結構及動作皆屬正常，依常理判斷，其上述言語機能應未因器質性原因而喪
      失」。
（三）綜上，本件原告並不符合兩造所訂保險契約「殘廢」之定義，其請領殘廢保險
      金應為無理由。
三、證據：提出保險契約保單條款、國立臺灣大學醫學院附設醫院診斷證明書、羅東
    博愛醫院電腦斷層攝影檢查報告暨診斷證明書、郵政醫院診斷證明書暨護理記錄
    單、原告投保情形簡表及臺灣宜蘭地方法院、臺灣高等法院民事判決書為證。
    理      由
一、原告主張其於八十五年六月間向被告公司投保南山康樂限期繳費終身壽險及意外
    險，給付項目包括身故、殘廢保險金等，於八十五年七月十五日原告因有長途旅
    行之計畫，遂加投保為期七天之南山旅行平安保險，上開保險均獲被告公司承保
    ，詎原告於八十五年七月十八日上午九時十五分，駕車行經宜蘭縣三星橋西側轉
    彎路段，因對向車道有二部砂石大卡車超車而逆向闖入原告之車道，原告一時閃
    避不及衝撞右側路旁之三星高支一四六號電線桿，駕駛座前擋板及擋風玻璃嚴重
    內陷，致原告顱內出血、身體多處受傷及骨折，經往羅東博愛醫院急救昏迷七日
    後，即因腦部受傷而患失語症，迄今無法恢復，符合保險契約一般條款約定殘廢
    程度第一級第五項「永久完全喪失言語機能者」情形之一「因腦部言語中樞神經
    的損傷而患失語症者」，被告依約應給付殘廢保險金。依原告投保之險種、保險
    期間、金額等均詳如附表所示，合計上開應給付之保險金為二千二百十七萬元，
    然原告於八十六年一月二十二日提出理賠申請後，迄今均未獲理賠，依契約約定
    被告自收齊申請理賠所需文件後，應於十五日內給付，逾期應按財政部核定的保
    單分紅年利率百分之六．○九計算之利息給付之，嗣保險法於八十六年五月二十
    八日公布修正第三十四條第二項規定為「保險人因可歸責於自己之事由致未在前
    項規定期限內為給付者，應給付遲延利息年利一分。」，該法並於八十六年五月
    三十日正式生效，則遲延利息即分二部分計算如聲明第一項等語。被告則以：原
    告於八十五年六、七月間與被告簽訂如上所述之保險契約，原告於八十五年七月
    十八日發生車禍意外，並於八十六年一月間以其因交通事故導致腦部受傷患失語
    症為由，向被告申請全殘保險金，依民法第一百三十條規定，原告未於請求後六
    個月內起訴（八十八年一月十四日前），其保險金請求權之消滅時效未中斷，依
    保險法第六十五條規定，因二年不行使，於八十七年七月十八日巳罹於時效。又
    本件原告情形，並不符合兩造所訂保險契約「殘廢」之定義，其請領殘廢保險金
    ，應無理由等語，資為抗辯。
二、經查：原告於八十五年六月間向被告投保南山康樂限期繳費終身壽險及意外險，
    給付項目包括身故、殘廢保險金等，於八十五年七月十五日復向被告加保為期七
    天之南山旅行平安保險，均獲被告公司承保，嗣於八十五年七月十八日上午九時
    十五分，原告在宜蘭縣三星橋西側路段發生車禍，致原告受有傷害，有南山康樂
    限期繳費終身壽險保單、意外險保單、拒賠通知書、宜蘭縣警察局三星分局之交
    通事故現場草圖、羅東博愛醫院診斷書、台大腦神經外科診斷書、台大腦神經外
    科診斷書及台北長庚醫院腦神經外科張承能醫師出具之病情分析書、殘廢程度表
    等件為證，且為兩造所不爭執，堪信此部分之事實為真正。茲兩造爭執之重點在
    於：（一）原告之保險理賠請求權是否已罹於時效而消滅？（二）原告之受傷情
    形，是否符合兩造所訂保險契約「殘廢」之定義？爰分別論述於后：
（一）原告係於八十五年七月十八日車禍受傷，曾於八十七年七月十四日以存證信函
      向被告請求給付保險金，並於同年月十五日送達被告，此有交通部郵局台北十
      四支局第四八二號存證信函及被告之回執在卷可憑，依民法第一百二十九條第
      一款規定，時效業已中斷，原告並已依民法第一百三十條、第一百二十條及第
      一百二十一條規定於請求後，以八十七年七月十六日為起算日之六個月內，即
      八十八年一月十五日向本院聲請核發支付命令，依同法第一百二十九條第二項
      規定與起訴有同一之效力，消滅時效之中斷事由尚存，被告此部分之時效抗辯
      ，自難採信。
（二）原告主張其因腦部言語中樞神經受損而罹患失語症或失聲症，永久完全喪失言
      語機能乙節，已經台灣宜蘭地方法院八十七年度保險字第三號囑託台大醫院鑑
      定結果，認為原告並未罹患失語症，有台大醫院八十七年五月六日校附醫秘
      字第○六五五號函及八十七年八月十九日校附醫秘字第一五○八四號函所附
      查詢病歷資料會簽意見表附於該案可稽；又上開鑑定結果復認為：「黃先生（
      指原告）無法發聲之現象亦經本院耳鼻喉部詳盡檢查，結果並未發現其喉部構
      造及聲帶可動性有異常」、「經本院各部鑑定結果，黃先生其失聲現象亦非結
      構性原因所致，但未能排除精神性之致因，包括病患自我壓抑之可能性。．．
      ．黃先生發音器官之結構及動作皆屬正常，因此依常理判斷，其言語機能應未
      因器質性之原因而喪失」。（參見台灣宜蘭地方法院八十七年度保險字第三號
      、台灣高等法院八十八年度保險上字第二十六號，及台灣高等法院八十八年度
      保險上字第六十三號判決）；至台灣高等法院八十八年度保險上字第二十六號
      曾函請行政院國軍退除役官兵輔導委員會台北榮民總醫院鑑定，其結果雖為：
      「依據台大醫院、郵政醫院病歷影本顯示，乙○○先生於八十五年七月十八日
      車禍後，引起左脛骨骨折及意識障礙，昏迷七天後雖轉醒，但有失語症及右側
      肢體無力等現象；台大醫院並曾開具診斷書診斷為「頭部外傷併失語症及右側
      肢體運動不良」。本院八十八年十一月三日門診檢查記錄與台大醫院之記錄相
      同；故黃先生現有之失語症應為該次車禍所造成。」有該院（八九）北總行字
      第０一七二０號函附該案卷可憑，然因行政院國軍退除役官兵輔導委員會台北
      榮民總醫院並未通知原告到場鑑定，僅憑台大醫院、郵政醫院之病歷，即推斷
      原告之失語症為該次車禍所造成，同時亦未鑑定其失語症是否為永久喪失言語
      機能，而為台灣高等法院八十八年度保險上字第六十三號判決所不採（參見台
      灣高等法院八十八年度保險上字第六十三號判決）。準此，自應以台大醫院所
      為之上開鑑定意見較屬可取。又原告就其所主張係因對向車道之二部砂石大卡
      車超車，逆向闖入其車道，其駕車閃避不及而衝撞路旁之電線桿，駕駛座前擋
      板及擋風玻璃嚴重內陷之事實，僅憑草圖，尚不能確切證明其事實，是原告主
      張其因車禍迄今無法發聲而罹患失聲症等語，應不足取。
（三）至原告所提出之財團法人羅許基金會羅東博愛醫院羅博醫診字第八五一○○○
      八二六號、000000000號、000000000號診斷證明書、台大
      醫院診字第○九一四七號診斷証明書、長庚紀念醫院病情分析書及診斷証明書
      固載有失語症等情，惟查上開診斷証明書及病情分析書均係在台灣宜蘭地方法
      院八十七年度保險字第三號給付保險金事件囑託台大醫院由該院耳鼻喉科、腦
      神經外科及復健科等專科醫師會診鑑定之前，由各該醫院之神經外科或外科或
      腦神經外科之單科醫師檢驗後所出具，其正確性自不及在後由台大醫院各科醫
      師會診後所為之前開鑑定意見，亦均不足據為有利於原告之認定，附此明。
三、綜上所述，原告既不能証明其有上開保險契約所約定第一級（完全殘廢）第五項
    「永久完全喪失言語機能」之殘廢，則原告本於保險契約之約定，請求被告給付
    如聲明所示之保險金及利息，為無理由，應予駁回。原告受敗訴判決，其假執行
    之聲請即失所依據，應併予駁回。
四、因本件事證已臻明確，兩造其餘主張、陳述及所提之證據，均與本件判決結果不
    生影響，爰毋庸再予審酌，附此敘明。
五、結論：原告之訴為無理由，依民事訴訟法第七十八條，判決如主文。
中      華      民      國    八十九    年      十      月      九      日
                              民事第三庭法      官  陳邦豪
右為正本係照原本作成
如對本判決上訴，須於判決送達後廿日內向本院提出上訴狀
中      華      民      國    八十九    年      十      月      九      日
                                        法院書記官  高秋芬


司法院資訊處製作；財團法人民間司法改革基金會備份。
